臺灣士林地方法院民事判決　　　　　　　100年度家訴字第4號
原　　　告　台新國際商業銀行股份有限公司
法定代理人　蔡榮棟
訴訟代理人　李俊龍
　　　　　　蘇國豪
被　　　告　李清德
上列當事人間代位請求夫妻剩餘財產分配事件，本院於民國100
年6 月2 日言詞辯論終結，判決如下：
    主  文
原告之訴駁回。
訴訟費用由原告負擔。
    事實及理由
一、本件原告起訴時法定代理人原為吳清文，嗣於訴訟繫屬中之
    民國100 年1 月3 日變更為蔡榮棟，並由新法定代理人蔡榮
    棟於100 年2 月24日具狀聲明承受訴訟，已據其提出承受訴
    訟聲明狀及經濟部商業司公司變更登記表等件為證，經核於
    法尚無不合，應予准許。
二、本件原告起訴主張：
    (一)緣訴外人蘇森煌於83年3 月21日偕同債務人即被告李清德
      之妻蘇瑛姿為連帶保證人，向原告借款新臺幣（下同）97
      萬元，惟訴外人蘇森煌未能依約繳款，而連帶保證人蘇瑛
      姿亦未代償，其等至今仍積欠原告本金629,687 元及自96
      年1 月29日起至清償日止，按年息19%計算之利息。
    (二)又債務人蘇瑛姿與被告於81年9 月14日結婚，現婚姻關係
      尚存續中。婚後雙方未以契約訂立夫妻財產制，故依民法
      第1005條之規定，應以法定財產制為其等之夫妻財產制，
      而被告及債務人蘇瑛姿於99年10月21日向鈞院申請登記其
      夫妻財產制為分別財產制，則債務人蘇瑛姿與被告之法定
      財產制關係消滅。按法定財產制關係消滅時，夫或妻現存
      之婚後財產，扣除婚姻關係存續中所負債務後，如有剩餘
      ，其雙方剩餘財產之差額，應平均分配。但下列財產不在
      此限：一因繼承或其他無償取得之財產。二慰撫金，民法
      第1030條之1 第1 項定有明文。查債務人蘇瑛姿於法定財
      產制關係消滅時即99年10月21日，因其負債大於資產，現
      存之婚後剩餘財產為0 元；而被告現存之婚後剩餘財產，
      有門牌號碼新北市○里區○○路○ 段308 巷7 弄7 號之房
      地，該不動產市價約5,040,000 元。又被告主張積欠大眾
      銀行貸款債務400 萬元，及訴外人吳宜衡、尤基鑫等人債
      務141 萬元、40萬元，則予否認。則依被告之婚後剩餘財
      產計算，是被告與債務人蘇瑛姿2 人之剩餘財產差額即有
      504 萬元。
    (三)按債務人怠於行使其權利時，債權人因保全債權，得以自
      己名義行使其權利，為民法第242 條前段所規定。此項代
      位權行使之範圍，就同法第243 條但書規定旨趣推之，並
      不以保存行為為限，凡以權利之保存或實行為目的之一切
      審判上或審判外之行為，諸如假扣押、假處分、聲請強制
      執行、實行擔保權、催告、提起訴訟等，債權人皆得代位
      行使（69年台抗字第240 號判例參照）。查債務人蘇瑛姿
      積欠原告債務，基於夫妻剩餘財產差額分配請求權及債權
      人代位權之行使，原告爰代位債務人蘇瑛姿訴請被告應就
      夫妻剩餘財產分配差額，給付債務人蘇瑛姿252 萬元，及
      自99年10月21日起至清償日止，按年息5%計算之利息，並
      由原告代位受領等語，並聲明：(1)被告李清德應向債務人
      蘇瑛姿給付新臺幣2,520,000 元及自民國99年10月21日起
      至清償日止，按年息5%計算之利息，並由原告代位債務人
      蘇瑛姿受領。(2)訴訟費用由被告負擔。
三、被告則以：
    (一)對於被告之配偶蘇瑛姿積欠原告債務迄未償還，及被告配
      偶蘇瑛姿已於99年10月21日向鈞院申請登記夫妻分別財產
      制等事實不爭執，惟被告與蘇瑛姿向臺灣士林地方法院辦
      理夫妻分別財產制登記，並於99年9 月10日以99年士院景
      登字第0990313898號公告李清德、蘇瑛姿登記為夫妻財產
      制，被告於當日財產及負債情形如下：
      97年6 月25日向大眾銀行貸款400 萬元。
      97年5 月23日向訴外人吳宜衡借貸141 萬元。
      98年7 月1 日因房屋修繕，向被告姨丈即訴外人尤基鑫
        借貸41萬元。
      新北市○里區○○里○段○○○段183 地號土地及其上
        2 192 建號即門牌號碼新北市○里區○○路○ 段308 巷
        7 弄7號 之建物，價值約504萬元。
      裕隆自小客車價值約20萬元。
      臺北富邦銀行社子分行帳戶存款101,652元。
      大眾銀行新生分行帳戶存款22,949元。
      中華郵政股份有限公司臺北公館郵局帳戶存款214,196
        元。
    (二)依上被告名下雖有不動產及現金合計5,578,797 元，但被
      告之負債合計5,810,000 元，惟被告於登記夫妻分別財產
      制前之資產扣除負債，尚有負債261,203 元，是被告與債
      務人蘇瑛姿於法定財產制關係消滅時只剩債務，並無可供
      分配之剩餘財產，基此，被告與債務人蘇瑛姿於辦理夫妻
      分別財產制之登記時，即已於申請書上聲明拋棄互相之夫
      妻剩餘財產分配請求權。是被告與債務人蘇瑛姿間，已無
      剩餘財產足資分配，原告自無法代位債務人蘇瑛姿向被告
      主張剩餘財產分配等語，資為抗辯，並聲明：(1)原告之訴
      駁回。(2)訴訟費用由原告負擔。
四、按夫妻未以契約訂立夫妻財產制者，除本法另有規定外，以
    法定財產制為其夫妻財產制。又法定財產關係消滅時，夫或
    妻現存之婚後財產，扣除婚姻關係存續中所負債務後，如有
    剩餘，其雙方剩餘財產之差額，應平均分配。但因繼承或其
    他無償取得之財產及慰撫金不在此限，民法第1005條、第10
    30條之1第1項分別定有明文。又按債務人怠於行使其權利時
    ，債權人因保全債權，得以自己之名義，行使其權利。但專
    屬於債務人本身者，不在此限，民法第242 條亦有明定。再
    按民法第242 條前段所定債務人怠於行使其權利時，債權人
    因保全債權，得以自己之名義，行使其權利之先決條件，須
    債務人果有此權利，且在可以行使之狀態，始有債權人代位
    行使之可言，最高法院著有65年臺上字第381 號判例可資參
    照。本件原告請求代位債務人蘇瑛姿請求被告給付夫妻剩餘
    財產，但為被告所否認，則本件首應審究原告可否代位債務
    人蘇瑛姿行使夫妻剩餘財產分配請求權﹖經查：
    (一)原告主張債務人蘇瑛姿前擔任訴外人蘇森煌向原告借款之
      連帶保證人，而訴外人蘇森煌未依約清償借款，債務人至
      今尚積欠原告本金629,687 元及自96年1 月29日起至清償
      日止，按年息19% 計算之利息等情，業據其提出本票影本
      、訴外人蘇森煌欠款明細為證，且為被告所不爭執，堪信
      原告此部分主張為真實。
    (二)原告另主張被告與債務人蘇瑛姿於81年9 月14日結婚，現
      婚姻關係尚存續中，雙方婚後原未約定夫妻財產制，而應
      適用法定財產制，嗣被告及債務人蘇瑛姿於99年9 月7 日
      向本院聲請改用分別財產制，並於同年月10日公告（原告
      起訴狀誤為99年10月21日）等事實，業據原告提出戶籍謄
      本為證，並為被告所不爭，並有被告所提本院登記處99年
      度財登字第92號夫妻財產制契約登記簿謄本1 件可按，堪
      信被告確與其配偶蘇瑛姿辦理夫妻分別財產制登記等情為
      真正。
    (三)被告與債務人蘇瑛姿於婚後原以法定財產制為其等之夫妻
      財產制，嗣於99年9 月7 日向本院聲請辦理夫妻分別財產
      制契約登記，並於同年月10日獲准由本院公告，則被告與
      債務人蘇瑛姿之法定財產制關係消滅，自得請求夫妻剩餘
      財產之分配。而原告對債務人蘇瑛姿有債權存在，已如前
      述，且債務人蘇瑛姿已負遲延責任，復無資力足以清償對
      原告之債務，且現行民法已將原第1030條之1 第3 項規定
      ：「第1 項請求權，不得讓與或繼承。但已依契約承諾，
      或已起訴者，不在此限。」刪除，故剩餘財產分配請求權
      已非一身專屬權，是本件原告主張債務人蘇瑛姿對其負有
      債務無力清償，其代位行使債務人蘇瑛姿對被告之夫妻剩
      餘財產分配請求權，即無不合，核先敘明。
五、又被告以其在法定財產制關係消滅時債務大於財產，並無可
    供分配之剩餘財產，且被告與蘇瑛姿在辦理分別財產制登記
    記時，亦因此相互拋棄夫妻剩餘財產分配請求權，則原告主
    張代位行使債務人蘇瑛姿對被告之夫妻剩餘財產分配請求權
    有無理由﹖經查：
    (一)被告主張其與配偶蘇瑛姿辦理夫妻分別財產制登記記時，
      已互相拋棄夫妻剩餘財產分配請求權利，但為原告所否認
      ，惟原告所代位行使權利之債務人蘇瑛姿已到庭陳明：「
      （問：被告主張你與被告在辦理夫妻財產登記時，有說好
      互相放棄對他方的夫妻剩餘財產分配請求權，有無此事？
      ）有」（見100 年6 月2 日言詞辯論筆錄），堪認被告與
      債務人蘇瑛姿確已互相拋棄夫妻剩餘財產分配請求權利無
      誤。
    (二)按行使權利，履行義務，應依誠實及信用方法。民法第14
      8 條第2 項定有明文。本件原告另以債務人蘇瑛姿拋棄其
      對被告之夫妻剩餘財產分配請求權利，有違誠信原則危害
      其權利。但為被告所否認，並辯稱：因其已無剩餘財產可
      供分配，故互相拋棄請求分配權利。經查，本件被告名下
      固有坐落新北市○里區○○路房地1 間及部分存款，惟其
      陳明亦負有銀行房屋貸款債務、私人借貸等高達581 萬元
      之債務，並據其提出大眾銀行不動產擔保借款合約、借據
      及匯款紀錄等件為證，且經證人吳宜衡、尤基鑫到庭供證
      ，可見其所陳負債大於財產致已無剩餘財產可供分配，並
      非虛言無憑，則債務人蘇瑛姿據此同意相互拋棄夫妻剩餘
      財產分配請求權利，要難逕認有違前揭民法第148 條第2
      項規定。況民法第244 條已明定債權人對於債務人所為之
      無償行為，有害及其債權時，得聲請法院撤銷之。惟原告
      並未曾就債務人蘇瑛姿上揭拋棄對被告之夫妻剩餘財產分
      配請求權行為，訴訟主張撤銷其行為，自難逕認其行為無
      效，原告所辯即不足採。
    (三)綜上，債務人蘇瑛姿已拋棄對被告之夫妻剩餘財產分配請
      求權行為，原告自無從代位蘇瑛姿對被告主張此權利，其
      請求實無理由。
六、從而，本件原告依民法第242 條規定，代位其債務人蘇瑛姿
    請求被告給付夫妻剩餘財產252 萬元，及自99年10月21日起
    至清償日止，按年息5%計算之利息，並由其代為受領，為無
    理由，應予駁回。
七、據上論結：依民事訴訟法第78條，判決如主文。
中    華    民    國    100    年    6    月    17    日
                  家事庭  法  官  詹朝傑
以上正本係照原本作成。
如對本判決上訴，須於判決送達後20日內向本院提出上訴狀。如
委任律師提起上訴者，應一併繳納上訴審裁判費。
中    華    民    國    100    年    6    月    23    日
                          書記官  劉雅萍